ACORDAO-COMPLETO-2555249

ACÓRDÃO 3159/2023 ATA 11/2023 - PRIMEIRA CÂMARA

VISTOS, relatados e discutidos estes autos de tomada de contas especial instaurada pelo (a) Secretaria Especial do Desenvolvimento Social, em desfavor de José Francisco Costa de Oliveira (CPF: XXX.982.253-XX) , em razão da omissão no dever de prestar contas e da não comprovação da boa e regular aplicação dos recursos repassados pelo Fundo Nacional de Assistência Social, no exercício de 2012, no valor original de R$ 708.967,34, ao município de Maracaçumé -MA, para a execução dos serviços socioassistenciais de Proteção Social Básica - PSB e Proteção Social Especial - PSE,
ACORDAM os Ministros do Tribunal de Contas da União, reunidos em Sessão da Primeira Câmara, em:
9.1. reconhecer a prescrição intercorrente das pretensões punitiva e ressarcitória, nos termos do art. 8º da Resolução-TCU 344/2022; 
9.2. enviar cópia deste Acórdão ao Ministério do Desenvolvimento e Assistência Social, Família e Combate à Fome (MDS) e ao responsável, para ciência 
9.3. arquivar o presente processo, com fundamento no art. 11 da Resolução-TCU 344/2022.

Tomada de contas especial instaurada em razão da omissão no dever de prestar contas e da não comprovação da boa e regular aplicação dos recursos repassados pelo Fundo Nacional de Assistência Social, no exercício de 2012, ao município para a execução dos serviços socioassistenciais de Proteção Social Básica  PSB e Proteção Social Especial  PSE.

Primeira Câmara

Fundo Nacional de Assistência Social - FNAS.

3. Órgão/Entidade/Unidade: Fundo Nacional de Assistência Social - FNAS.

13.1. Ministros presentes: Walton Alencar Rodrigues (Presidente), Jorge Oliveira e Jhonatan de Jesus.
13.2. Ministro-Substituto convocado: Augusto Sherman Cavalcanti (Relator).
13.3. Ministro-Substituto presente: Weder de Oliveira.

AUGUSTO SHERMAN

Adoto como relatório a instrução lançada aos autos pela SecexTCE (peça 71) : 
"INTRODUÇÃO
Cuidam os autos de tomada de contas especial instaurada pelo (a) Secretaria Especial do Desenvolvimento Social, em desfavor de José Francisco Costa de Oliveira (CPF: XXX.982.253-XX) , em razão de omissão no dever de prestar contas dos recursos repassados pelo Fundo Nacional de Assistência Social, no exercício de 2012, ao município de Maracaçumé -MA, para a execução dos serviços socioassistenciais de Proteção Social Básica - PSB e Proteção Social Especial - PSE.
HISTÓRICO
Em 15/9/2021, com fundamento na IN/TCU 71/2012, alterada pela IN/TCU 76/2016 e DN/TCU 155/2016, a Secretária Nacional de Assistência Social autorizou a instauração da tomada de contas especial (peça 40) . O processo foi registrado no sistema e-TCE com o número 2892/2021. 
O fundamento para a instauração da Tomada de Contas Especial, conforme consignado na matriz de responsabilização elaborada pelo tomador de contas, foi a constatação da seguinte irregularidade: 
Não comprovação da boa e regular aplicação dos recursos federais repassados à Prefeitura Municipal de Maracaçumé - MA, em face da omissão no dever de prestar contas dos valores transferidos, no âmbito do PSB/PSE-2012, no exercício de 2012, cujo prazo encerrou-se em 31/5/2013.
O responsável arrolado na fase interna foi devidamente comunicado e, diante da ausência de justificativas suficientes para elidir a irregularidade e da não devolução dos recursos, instaurou-se a tomada de contas especial.
No relatório (peça 50) , o tomador de contas concluiu que o prejuízo importaria no valor original de R$ 708.967,34, imputando-se a responsabilidade a José Francisco Costa de Oliveira, Prefeito Municipal, no período de 1/1/2009 a 31/12/2012, na condição de gestor dos recursos.
Em 6/1/2022, a Controladoria-Geral da União emitiu o relatório de auditoria (peça 53) , em concordância com o relatório do tomador de contas. O certificado de auditoria e o parecer do dirigente do órgão de controle interno concluíram pela irregularidade das presentes contas (peças 54 e 55) .
Em 28/1/2022, o ministro responsável pela área atestou haver tomado conhecimento das conclusões contidas no relatório e certificado de auditoria, bem como do parecer conclusivo do dirigente do órgão de controle interno, manifestando-se pela irregularidade das contas, e determinou o encaminhamento do processo ao Tribunal de Contas da União (peça 56) .
Na instrução inicial (peça 60) , analisando-se os documentos nos autos, concluiu-se pela necessidade de realização de citação e audiência para as seguintes irregularidades: 
Irregularidade 1: não comprovação da boa e regular aplicação dos recursos federais repassados ao município de Maracaçumé - MA, em face da omissão no dever de prestar contas dos valores transferidos, no âmbito do PSB/PSE-2012, no exercício de 2012, cujo prazo encerrou-se em 31/5/2013.
Evidências da irregularidade: documentos técnicos presentes nas peças 5, 7, 8, 9, 11, 16, 24, 26, 39, 40, 42 e 48.
Normas infringidas: art. 37, caput, c/c o art. 70, parágrafo único, da Constituição da República Federativa do Brasil; art. 93, do Decreto-lei 200/1967; art. 66, do Decreto 93.872/1986; arts. 6º, 7º e 8º, da Portaria MDS 625/2010.
Débitos relacionados ao responsável José Francisco Costa de Oliveira (CPF: XXX.982.253-XX) :
                      TRIBUNAL DE CONTAS DA UNIÃO	TC Processo 001.081/2022-5
	Data de ocorrência
	Valor histórico (R$) 

	31/1/2012
	2.294,50

	31/1/2012
	2.250,00

	1/2/2012
	2.223,00

	22/3/2012
	2.115,00

	30/3/2012
	4.500,00

	19/4/2012
	694,00

	30/4/2012
	2.250,00

	30/5/2012
	2.250,00

	31/5/2012
	1.287,50

	1/6/2012
	4.966,37

	29/6/2012
	2.250,00

	30/8/2012
	4.500,00

	28/9/2012
	2.250,00

	11/10/2012
	6.970,00

	30/10/2012
	2.250,00

	12/11/2012
	1.224,00

	12/11/2012
	2.246,50

	3/12/2012
	2.250,00

	6/12/2012
	1.846,00

	6/12/2012
	1.121,00

	20/12/2012
	1.384,00

	20/12/2012
	1.119,00

	28/12/2012
	2.090,11

	31/1/2012
	1.000,00

	29/2/2012
	1.000,00

	22/3/2012
	3.544,10

	30/3/2012
	1.000,00

	16/4/2012
	2.433,60

	19/4/2012
	1.600,00

	30/5/2012
	1.000,00

	1/6/2012
	5.382,57

	29/6/2012
	1.000,00

	12/7/2012
	1.842,20

	10/8/2012
	1.000,00

	30/8/2012
	1.000,00

	28/9/2012
	1.000,00

	11/10/2012
	3.997,00

	30/10/2012
	1.000,00

	12/11/2012
	2.251,94

	3/12/2012
	1.000,00

	6/12/2012
	2.246,00

	20/12/2012
	1.501,00

	20/12/2012
	1.005,50

	28/12/2012
	1.051,76

	31/1/2012
	1.933,00

	1/2/2012
	1.392,00

	29/2/2012
	3.140,00

	13/7/2012
	13.409,60

	20/4/2012
	4.125,00

	30/4/2012
	3.100,00

	4/6/2012
	5.736,18

	29/6/2012
	3.000,00

	10/7/2012
	2.860,00

	12/7/2012
	18.559,87

	10/8/2012
	3.000,00

	30/8/2012
	4.000,00

	26/9/2012
	1.224,00

	26/9/2012
	1.277,50

	28/9/2012
	4.000,00

	11/10/2012
	8.580,00

	30/10/2012
	4.000,00

	12/11/2012
	5.709,50

	12/11/2012
	1.121,50

	12/11/2012
	1.846,00

	19/11/2012
	4.997,50

	3/12/2012
	3.740,00

	20/12/2012
	3.010,00

	20/12/2012
	2.990,00

	28/12/2012
	2.706,17

	9/1/2012
	13.563,00

	9/1/2012
	7.089,47

	9/1/2012
	5.000,00

	31/1/2012
	8.849,06

	31/1/2012
	6.147,00

	31/1/2012
	7.950,00

	1/2/2012
	6.165,50

	29/2/2012
	7.950,00

	22/3/2012
	11.497,50

	22/3/2012
	6.243,50

	30/3/2012
	7.950,00

	16/4/2012
	17.086,20

	20/4/2012
	12.810,37

	20/4/2012
	12.766,50

	20/4/2012
	4.042,50

	20/4/2012
	12.790,00

	30/4/2012
	7.950,00

	30/5/2012
	7.950,00

	31/5/2012
	4.190,00

	18/6/2012
	20.000,00

	29/6/2012
	7.950,00

	2/7/2012
	10.961,60

	2/7/2012
	7.950,00

	10/7/2012
	2.576,00

	10/7/2012
	6.638,35

	12/7/2012
	34.145,36

	10/8/2012
	7.950,00

	30/8/2012
	7.950,00

	26/9/2012
	4.528,08

	26/9/2012
	2.066,00

	28/9/2012
	7.950,00

	11/10/2012
	13.988,50

	11/10/2012
	13.965,00

	11/10/2012
	12.993,00

	30/10/2012
	7.950,00

	19/11/2012
	12.018,50

	19/11/2012
	7.947,50

	3/12/2012
	6.650,00

	20/12/2012
	7.978,00

	20/12/2012
	7.947,00

	20/12/2012
	5.709,00

	20/12/2012
	1.540,00

	28/12/2012
	3.370,73

	31/1/2012
	4.100,00

	29/2/2012
	5.025,00

	22/3/2012
	1.299,50

	30/3/2012
	10.050,00

	30/4/2012
	5.025,00

	30/5/2012
	5.025,00

	31/5/2012
	10.943,76

	1/6/2012
	4.314,24

	10/8/2012
	5.025,00

	30/8/2012
	5.025,00

	26/9/2012
	1.224,00

	28/9/2012
	5.025,00

	11/10/2012
	17.980,00

	30/10/2012
	2.250,00

	30/10/2012
	5.025,00

	31/10/2012
	2.250,00

	31/10/2012
	5.025,00

	12/11/2012
	7.978,50

	3/12/2012
	2.250,00

	6/12/2012
	3.480,00

	6/12/2012
	1.837,80

	6/12/2012
	2.253,50

	21/12/2012
	1.498,00

	28/12/2012
	1.700,35

Cofre credor: Fundo Nacional de Assistência Social.
Responsável: José Francisco Costa de Oliveira (CPF: XXX.982.253-XX) .
Conduta: deixar de demonstrar a boa e regular aplicação dos recursos federais recebidos e geridos por meio do instrumento em questão, no exercício de 2012, em face da omissão na prestação de contas, cujo prazo encerrou-se em 31/5/2013, bem como apresentar os documentos comprobatórios da despesa, tais como: notas de empenho e de liquidação, notas fiscais/faturas, recibos e comprovantes de pagamento (transferência bancária e/ou cheque) .
Nexo de causalidade: a conduta descrita impediu o estabelecimento do nexo causal entre as possíveis despesas efetuadas com os recursos recebidos do FNAS, no exercício de 2012, para a execução do PSB e PSE, bem como resultou em presunção de dano ao erário.
Culpabilidade: não há excludentes de ilicitude, de culpabilidade e de punibilidade; é razoável supor que o responsável tinha consciência da ilicitude de sua conduta; era exigível conduta diversa da praticada, qual seja, desincumbir-se do seu dever por meio da apresentação da prestação de contas no prazo e forma devidos, em como apresentar os documentos comprobatórios da despesa, tais como: notas de empenho e de liquidação, notas fiscais/faturas, recibos e comprovantes de pagamento (transferência bancária e/ou cheque) . 
Encaminhamento: citação.
Irregularidade 2: indisponibilização das condições materiais mínimas e necessárias para que o seu sucessor pudesse apresentar a prestação de contas do PSB/PSE-2012, cujo prazo encerrou-se em 31/5/2013.
Evidências da irregularidade: documentos técnicos presentes nas peças 5, 6, 7, 8, 9, 11, 16, 24, 26, 39, 42 e 48.
Normas infringidas: art. 37, caput, c/c o art. 70, parágrafo único, da Constituição da República Federativa do Brasil; art. 93, do Decreto-lei 200/1967; art. 66, do Decreto 93.872/1986; arts. 6º, 7º e 8º, da Portaria MDS 625/2010.
Responsável: José Francisco Costa de Oliveira (CPF: XXX.982.253-XX) .
Conduta: deixar de disponibilizar as condições materiais mínimas necessárias para que o sucessor apresentasse a prestação de contas dos recursos federais recebidos do FNAS, o qual se encerrou em 31/5/2013.
Nexo de causalidade: a conduta descrita impediu o estabelecimento do nexo causal entre as possíveis despesas efetuadas com os recursos recebidos, no âmbito dos recursos repassados pelo FNAS, na modalidade fundo a fundo.
Culpabilidade: não há excludentes de ilicitude, de culpabilidade e de punibilidade; é razoável supor que o responsável tinha consciência da ilicitude de sua conduta; era exigível conduta diversa da praticada, qual seja, desincumbir-se do seu dever por meio da apresentação da prestação de contas no prazo e forma devidos. 
Encaminhamento: audiência.
Em cumprimento ao pronunciamento da unidade (peça 62) , foram efetuadas citação e audiência do responsável, nos moldes adiante:
 José Francisco Costa de Oliveira - promovida a citação e audiência do responsável, conforme delineado adiante:
	Comunicação: Ofício 35622/2022 - Seproc (peça 66) 
Data da Expedição: 22/7/2022
Data da Ciência: 2/8/2022 (peça 69) 
Nome Recebedor: Daniel
Observação: Ofício enviado para o endereço do responsável, conforme pesquisa na base de dados no sistema da Receita Federal, custodiada pelo TCU (peça 63) .
Fim do prazo para a defesa: 17/8/2022
	
	Comunicação: Ofício 35623/2022 - Seproc (peça 65) 
Data da Expedição: 22/7/2022
Data da Ciência: 2/8/2022 (peça 68) 
Nome Recebedor: Daniel
Observação: Ofício enviado para o endereço do responsável, conforme pesquisa na base de dados no sistema do Renach, custodiada pelo TCU (peça 63) .
Fim do prazo para a defesa: 17/8/2022
	
	Comunicação: Ofício 35624/2022 - Seproc (peça 64) 
Data da Expedição: 22/7/2022
Data da Ciência: 2/8/2022 (peça 67) 
Nome Recebedor: Daniel
Observação: Ofício enviado para o endereço do responsável, conforme pesquisa na base de dados no sistema do TSE, custodiada pelo TCU (peça 63) .
Fim do prazo para a defesa: 17/8/2022
	
Conforme Despacho de Conclusão das Comunicações Processuais (peça 70) , as providências inerentes às comunicações processuais foram concluídas. 
Transcorrido o prazo regimental, o responsável José Francisco Costa de Oliveira permaneceu silente, devendo ser considerado revel, nos termos do art. 12, § 3º, da Lei 8.443/1992.
ANÁLISE DOS PRESSUPOSTOS DE PROCEDIBILIDADE DA IN/TCU 71/2012
Avaliação de Viabilidade do Exercício do Contraditório e Ampla Defesa
Verifica-se que não houve o transcurso de mais de dez anos desde o fato gerador sem que tenha havido a notificação do responsável pela autoridade administrativa federal competente (art. 6º, inciso II, c/c art. 19 da IN/TCU 71/2012, modificada pela IN/TCU 76/2016) , uma vez que o fato gerador da irregularidade sancionada ocorreu em 1/9/2013, e o responsável foi notificado sobre as irregularidades pela autoridade administrativa competente conforme segue:
José Francisco Costa de Oliveira, por meio do ofício acostado à peça 19, recebido em 5/10/2016, conforme AR (peça 20) .
Valor de Constituição da TCE 	
Verifica-se, ainda, que o valor atualizado do débito apurado (sem juros) em 1/1/2017 é de R$ 970.562,69, portanto superior ao limite mínimo de R$ 100.000,00, na forma estabelecida nos arts. 6º, inciso I, e 19 da IN/TCU 71/2012, modificada pela IN/TCU 76/2016. 
OUTROS PROCESSOS/DÉBITOS NOS SISTEMAS DO TCU COM OS MESMOS RESPONSÁVEIS
Informa-se que foram encontrados processos no Tribunal com o mesmo responsável:
	Responsável
	Processo

	José Francisco Costa de Oliveira
	Processo 016.072/2010-3 [DEN, encerrado, "COMUNICA POSSÍVEIS IRREGULARIDADES NA PREFEITURA MUNICIPAL DE MARACAÇUMÉ - MA. REFERE-SE A IRREGULARIDADES APURADAS NO RELATÓRIO DE FISCALIZAÇÃO Nº 1444 DA CONTROLADORIA-GERAL DA UNIÃO (CGU) "]
Processo 010.843/2010-8 [REPR, aberto, "Representação formulada pelo presidente da Comissão Política Municipal do Partido Comunista do Brasil (PC do B) , acerca de irregularidades no âmbito dos programas FUNDEB, PNAE, e do SUS, no exercício de 2009, executados pela Prefeitura de Maracaçumé/MA"]
Processo 009.724/2015-0 [TCE, encerrado, "TCE instaurada pelo FNDE/ Ministério da Educação, em razão da impugnação parcial e omissão no dever de prestar contas dos recursos repassados à Prefeitura Municipal de Maracaçumé/MA, à conta PNAE e do BRALF, no exercício de 2009. (23034.001009/2014-50) "]
Processo 035.267/2015-1 [TCE, encerrado, "Tomada de Contas Especial instaurada pela FUNASA/MA, em razão da omissão no dever de prestar contas dos recursos relativos ao Convênio n° 2:878/2005, celebrado com a Prefeitura Municipal de Maracaçumé/MA, tendo por objeto a realização de "melhorias sanitárias domiciliares". (Processo 25170.002368/2015-76) "]
Processo 036.686/2018-2 [CBEX, encerrado, "Cobrança Executiva de débito originária do AC-10586-44/2017-1C, referente ao TC Processo 009.724/2015-0"]
Processo 036.688/2018-5 [CBEX, encerrado, "Cobrança Executiva de multa originária do AC-10586-44/2017-1C, referente ao TC Processo 009.724/2015-0"]
Processo 036.828/2020-3 [TCE, aberto, "TCE instaurada pelo (a) Secretaria Especial do Desenvolvimento Social em razão de Não comprovação da regular aplicação dos recursos repassados pela União, função ASSISTENCIA SOCIAL, para atendimento à/ao PSB/PSE 2009 (nº da TCE no sistema: 1324/2020) "]
Processo 036.642/2019-3 [CBEX, encerrado, "Cobrança Executiva de débito originária do AC-2811-10/2018-1C, referente ao TC Processo 035.267/2015-1"]
Processo 036.643/2019-0 [CBEX, encerrado, "Cobrança Executiva de multa originária do AC-2811-10/2018-1C, referente ao TC Processo 035.267/2015-1"]

A tomada de contas especial está, assim, devidamente constituída e em condição de ser instruída.
EXAME TÉCNICO
Da validade das notificações:
Preliminarmente, cumpre tecer breves considerações sobre a forma como são realizadas as comunicações processuais no TCU. A esse respeito, destacam-se o art. 179, do Regimento Interno do TCU (Resolução 155, de 4/12/2002) e o art. 4º, inciso III, § 1º, da Resolução TCU 170, de 30 de junho de 2004, in verbis:
Art. 179. A citação, a audiência ou a notificação, bem como a comunicação de diligência, farse-ão:
I - mediante ciência da parte, efetivada por servidor designado, por meio eletrônico, fac-símile, telegrama ou qualquer outra forma, desde que fique confirmada inequivocamente a entrega da comunicação ao destinatário;
II - mediante carta registrada, com aviso de recebimento que comprove a entrega no endereço do destinatário;
III - por edital publicado no Diário Oficial da União, quando o seu destinatário não for localizado
 (...) 
Art. 3º As comunicações serão dirigidas ao responsável, ou ao interessado, ou ao dirigente de órgão ou entidade, ou ao representante legal ou ao procurador constituído nos autos, com poderes expressos no mandato para esse fim, por meio de:
I - correio eletrônico, fac-símile ou telegrama;
II - servidor designado;
III - carta registrada, com aviso de recebimento;
IV - edital publicado no Diário Oficial da União, quando o seu destinatário não for localizado, nas hipóteses em que seja necessário o exercício de defesa.
Art. 4º. Consideram-se entregues as comunicações:
I - efetivadas conforme disposto nos incisos I e II do artigo anterior, mediante confirmação da ciência do destinatário;
II - realizadas na forma prevista no inciso III do artigo anterior, com o retorno do aviso de recebimento, entregue comprovadamente no endereço do destinatário;
III - na data de publicação do edital no Diário Oficial da União, quando realizadas na forma prevista no inciso IV do artigo anterior.
§ 1º O endereço do destinatário deverá ser previamente confirmado mediante consulta aos sistemas disponíveis ao Tribunal ou a outros meios de informação, a qual deverá ser juntada ao respectivo processo.
 (...) 
Bem se vê, portanto, que a validade da citação via postal não depende de que o aviso de recebimento seja assinado pelo próprio destinatário da comunicação, o que dispensa, no caso em tela, a entrega do AR em "mãos próprias". A exigência da norma é no sentido de o Tribunal verificar se a correspondência foi entregue no endereço correto, residindo aqui a necessidade de certeza inequívoca. 
Não é outra a orientação da jurisprudência do TCU, conforme se verifica dos julgados a seguir transcritos:
São válidas as comunicações processuais entregues, mediante carta registrada, no endereço correto do responsável, não havendo necessidade de que o recebimento seja feito por ele próprio (Acórdão 3648/2013-TCU-Segunda Câmara, Relator José Jorge) ;
É prescindível a entrega pessoal das comunicações pelo TCU, razão pela qual não há necessidade de que o aviso de recebimento seja assinado pelo próprio destinatário. Entregandose a correspondência no endereço correto do destinatário, presume-se o recebimento da citação. (Acórdão 1019/2008-TCU-Plenário, Relator Benjamin Zymler) ;
As comunicações do TCU, inclusive as citações, deverão ser realizadas mediante Aviso de Recebimento - AR, via Empresa Brasileira de Correios e Telégrafos, bastando para sua validade que se demonstre que a correspondência foi entregue no endereço correto. (Acórdão 1526/2007-TCU-Plenário, Relator Aroldo Cedraz) .
A validade do critério de comunicação processual do TCU foi referendada pelo Supremo Tribunal Federal, nos termos do julgamento do MS-AgR 25.816/DF, por meio do qual se afirmou a desnecessidade da ciência pessoal do interessado, entendendo-se suficiente a comprovação da entrega do "AR" no endereço do destinatário:
Ementa: agravo regimental. Mandado de segurança. Desnecessidade de intimação pessoal das decisões do tribunal de contas da união. art. 179 do regimento interno do TCU. Intimação do ato impugnado por carta registrada, iniciado o prazo do art. 18 da lei nº 1.533/51 da data constante do aviso de recebimento. Decadência reconhecida. Agravo improvido.
O envio de carta registrada com aviso de recebimento está expressamente enumerado entre os meios de comunicação de que dispõe o Tribunal de Contas da União para proceder às suas intimações.
O inciso II do art. 179 do Regimento Interno do TCU é claro ao exigir apenas a comprovação da entrega no endereço do destinatário, bastando o aviso de recebimento simples. 
Da revelia do responsável José Francisco Costa de Oliveira
No caso vertente, a citação do responsável (José Francisco Costa de Oliveira) se deu em endereços provenientes de pesquisas de endereços realizadas pelo TCU (vide parágrafos acima) , porquanto, devido ao insucesso de realizar a citação em endereços constantes na base de dados da Receita custodiada pelo TCU (peça 63) , buscou-se a notificação em endereços provenientes das bases de dados públicas custodiadas pelo TCU (TSE e Renach) e das bases de dados do próprio TCU. A entrega dos ofícios citatórios nesses endereços ficou comprovada conforme detalhamento a seguir:
José Francisco Costa de Oliveira, ofício 35622/2022 - Seproc (peça 66) , origem no sistema da Receita Federal; ofício 35623/2022 - Seproc (peça 65) , origem no sistema do Renach e ofício 35624/2022 - Seproc (peça 64) , origem no sistema do TSE.
Nos processos do TCU, a revelia não leva à presunção de que seriam verdadeiras todas as imputações levantadas contra os responsáveis, diferentemente do que ocorre no processo civil, em que a revelia do réu opera a presunção da verdade dos fatos narrados pelo autor (Acórdão 1009/2018-TCU-Plenário, Relator Bruno Dantas; 2369/2013-TCU-Plenário, Relator Benjamin Zymler e 2449/2013-TCU-Plenário, Relator Benjamin Zymler) . Dessa forma, a avaliação da responsabilidade do agente não pode prescindir da prova existente no processo ou para ele carreada. 
Ao não apresentar sua defesa, o responsável deixou de produzir prova da regular aplicação dos recursos sob sua responsabilidade, em afronta às normas que impõem aos gestores públicos a obrigação legal de, sempre que demandados pelos órgãos de controle, apresentar os documentos que demonstrem a correta utilização das verbas públicas, a exemplo do contido no art. 93 do Decreto-Lei 200/1967: "Quem quer que utilize dinheiros públicos terá de justificar seu bom e regular emprego na conformidade das leis, regulamentos e normas emanadas das autoridades administrativas competentes." 
Mesmo as alegações de defesa não sendo apresentadas, considerando o princípio da verdade real que rege esta Corte, procurou-se buscar, em manifestações do responsável na fase interna desta Tomada de Contas Especial, se havia algum argumento que pudesse ser aproveitado a seu favor. 
Os argumentos apresentados na fase interna (peças 5, 6 e 35) não elidem as irregularidades apontadas.
Em se tratando de processo em que a parte interessada não se manifestou acerca das irregularidades imputadas, não há elementos para que se possa efetivamente aferir e reconhecer a ocorrência de boa-fé na conduta do responsável, podendo este Tribunal, desde logo, proferir o julgamento de mérito pela irregularidade das contas, conforme os termos dos §§ 2º e 6º do art. 202 do Regimento Interno do TCU. (Acórdão 2064/2011-TCU-Primeira Câmara (Relator Ubiratan Aguiar) , 6.182/2011-TCU-1ª Câmara (Relator Weber de Oliveira) , 4.072/2010-TCU-1ª Câmara (Relator Valmir Campelo) , 1.189/2009-TCU-1ª Câmara (Relator Marcos Bemquerer) , 731/2008-TCU-Plenário (Relator Aroldo Cedraz) .
Dessa forma, o responsável José Francisco Costa de Oliveira deve ser considerado revel, nos termos do art. 12, § 3º, da Lei 8.443/1992, devendo as contas serem julgadas irregulares, condenando-o ao débito apurado e aplicando-lhe a multa prevista no art. 57 da Lei 8.443/1992.
Prescrição da Pretensão Punitiva
Vale ressaltar que a pretensão punitiva do TCU, conforme Acórdão 1441/2016-TCU-Plenário, Relator Benjamin Zymler, que uniformizou a jurisprudência acerca dessa questão, subordina-se ao prazo geral de prescrição indicado no art. 205 do Código Civil, que é de dez anos, contado da data de ocorrência da irregularidade sancionada, nos termos do art. 189 do Código Civil, sendo este prazo interrompido pelo ato que ordenar a citação, a audiência ou a oitiva do responsável.
No caso em exame, não ocorreu a prescrição, uma vez que a irregularidade sancionada ocorreu em 1/9/2013, e o ato de ordenação da citação ocorreu em 29/6/2022 (peça 62) .
Cumulatividade de multas 
Quanto à possibilidade de aplicação cumulativa das multas dos arts. 57 e 58, inciso I, da Lei 8.443/1992, ainda que seja adequada a realização de citação e audiência do responsável, por força do disposto no art. 209, § 4º, do Regimento Interno do TCU, o Tribunal reconhece que existe relação de subordinação entre as condutas de "não comprovação da aplicação dos recursos" e de "omissão na prestação de contas", sendo a primeira consequência da segunda, o que enseja, na verificação das duas irregularidades, a aplicação da multa do art. 57, com o afastamento da multa do art. 58, inciso I, em atenção ao princípio da absorção (Acórdão 9579/2015-TCU-Segunda Câmara, Relator Vital do Rêgo; Acórdão 2469/2019-TCU-Primeira Câmara, Relator Augusto Sherman) .
Conforme leciona Cezar Bitencourt (Tratado de Direito Penal: parte geral - 8ª Edição - São Paulo: Saraiva, 2003. Pg. 565) , na absorção, " (...) a pena do delito mais grave absorve a pena do delito menos grave, que deve ser desprezada". No caso concreto, a "omissão no dever de prestar contas", embora seja uma irregularidade autônoma, funciona como fase ou meio para a consecução da "não comprovação da aplicação dos recursos", havendo clara relação de interdependência entre essas condutas. Dessa forma, recaindo as duas ocorrências num mesmo gestor, deve prevalecer a pena do delito mais grave, qual seja, a multa do art. 57, da Lei 8.443/1992.
Cumpre observar, ainda, que a conduta do responsável, consistente nas irregularidades "não comprovação da boa e regular aplicação dos recursos federais repassados em face da omissão no dever de prestar contas" e "indisponibilização das condições materiais mínimas e necessárias para que o seu sucessor pudesse apresentar a prestação de contas", configura violação não só às regras legais, mas também aos princípios basilares da administração pública, eis que, em última análise, ocorre o comprometimento da necessária satisfação à sociedade sobre o efetivo emprego dos recursos públicos postos à disposição da municipalidade, por força do instrumento de repasse em questão.
Nesses casos, em que fica evidente a falta de transparência e lisura, não há como afastar as suspeitas sempre presentes de que a totalidade dos recursos públicos federais, transferida ao município, tenha sido integralmente desviada, em prol de gestor ímprobo, ou de pessoas por ele determinadas, a revelar grave inobservância de dever de cuidado no trato com a coisa pública, isto é, ato praticado com culpa grave, pois, na espécie, a conduta do responsável se distancia daquela que seria esperada de um administrador público minimante diligente, num claro exemplo de erro grosseiro a que alude o art. 28 do Decreto-lei 4.657/1942 (Lei de Introdução às Normas do Direito Brasileiro) , incluído pela Lei 13.655/2018 (Acórdão 1689/2019-TCU-Plenário, Relator Augusto Nardes; Acórdão 2924/2018-TCU-Plenário, Relator José Mucio Monteiro; Acórdão 2391/2018-TCU-Plenário, Relator Benjamin Zymler) . 
CONCLUSÃO
	Em face da análise promovida na seção "Exame Técnico", verifica-se que o responsável José Francisco Costa de Oliveira não logrou comprovar a boa e regular aplicação dos recursos, instado a se manifestar, optou pelo silêncio, configurando a revelia, nos termos do § 3º, do art. 12, da Lei 8.443/1992. Ademais, inexistem nos autos elementos que demonstrem a boa-fé do responsável ou a ocorrência de outras excludentes de culpabilidade.
Verifica-se também que não houve a prescrição da pretensão punitiva, conforme análise já realizada.
Tendo em vista que não constam dos autos elementos que permitam reconhecer a boa-fé do responsável, sugere-se que as suas contas sejam julgadas irregulares, nos termos do art. 202, § 6º, do Regimento Interno do TCU, com a imputação do débito atualizado monetariamente e acrescido de juros de mora, nos termos do art. 202, § 1º do Regimento Interno do TCU, descontado o valor eventualmente recolhido, com a aplicação da multa prevista no art. 57 da Lei 8.443/1992.
Por fim, como não houve elementos que pudessem modificar o entendimento acerca das irregularidades em apuração, mantém-se a matriz de responsabilização presente na peça 59.
PROPOSTA DE ENCAMINHAMENTO
Diante do exposto, submetemos os autos à consideração superior, propondo ao Tribunal:
considerar revel o responsável José Francisco Costa de Oliveira (CPF: XXX.982.253-XX) , para todos os efeitos, dando-se prosseguimento ao processo, com fulcro no art. 12, § 3º, da Lei 8.443/1992; 
julgar irregulares, nos termos dos arts. 1º, inciso I, 16, inciso III, alíneas a e c, da Lei 8.443/1992, c/c os arts. 19 e 23, inciso III, da mesma Lei, as contas do responsável José Francisco Costa de Oliveira (CPF: XXX.982.253-XX) , condenando-o ao pagamento das importâncias a seguir especificadas, atualizadas monetariamente e acrescidas dos juros de mora, calculadas a partir das datas discriminadas até a data da efetiva quitação do débito, fixando-lhe o prazo de quinze dias, para que comprove, perante o Tribunal, o recolhimento das referidas quantias aos cofres do Fundo Nacional de Assistência Social, nos termos do art. 23, inciso III, alínea "a", da citada lei, c/c o art. 214, inciso III, alínea "a", do Regimento Interno do TCU.  
Débitos relacionados ao responsável José Francisco Costa de Oliveira (CPF: XXX.982.253-XX) :
	Data de ocorrência
	Valor histórico (R$) 

	31/1/2012
	2.294,50

	31/1/2012
	2.250,00

	1/2/2012
	2.223,00

	22/3/2012
	2.115,00

	30/3/2012
	4.500,00

	19/4/2012
	694,00

	30/4/2012
	2.250,00

	30/5/2012
	2.250,00

	31/5/2012
	1.287,50

	1/6/2012
	4.966,37

	29/6/2012
	2.250,00

	30/8/2012
	4.500,00

	28/9/2012
	2.250,00

	11/10/2012
	6.970,00

	30/10/2012
	2.250,00

	12/11/2012
	1.224,00

	12/11/2012
	2.246,50

	3/12/2012
	2.250,00

	6/12/2012
	1.846,00

	6/12/2012
	1.121,00

	20/12/2012
	1.384,00

	20/12/2012
	1.119,00

	28/12/2012
	2.090,11

	31/1/2012
	1.000,00

	29/2/2012
	1.000,00

	22/3/2012
	3.544,10

	30/3/2012
	1.000,00

	16/4/2012
	2.433,60

	19/4/2012
	1.600,00

	30/5/2012
	1.000,00

	1/6/2012
	5.382,57

	29/6/2012
	1.000,00

	12/7/2012
	1.842,20

	10/8/2012
	1.000,00

	30/8/2012
	1.000,00

	28/9/2012
	1.000,00

	11/10/2012
	3.997,00

	30/10/2012
	1.000,00

	12/11/2012
	2.251,94

	3/12/2012
	1.000,00

	6/12/2012
	2.246,00

	20/12/2012
	1.501,00

	20/12/2012
	1.005,50

	28/12/2012
	1.051,76

	31/1/2012
	1.933,00

	1/2/2012
	1.392,00

	29/2/2012
	3.140,00

	13/7/2012
	13.409,60

	20/4/2012
	4.125,00

	30/4/2012
	3.100,00

	4/6/2012
	5.736,18

	29/6/2012
	3.000,00

	10/7/2012
	2.860,00

	12/7/2012
	18.559,87

	10/8/2012
	3.000,00

	30/8/2012
	4.000,00

	26/9/2012
	1.224,00

	26/9/2012
	1.277,50

	28/9/2012
	4.000,00

	11/10/2012
	8.580,00

	30/10/2012
	4.000,00

	12/11/2012
	5.709,50

	12/11/2012
	1.121,50

	12/11/2012
	1.846,00

	19/11/2012
	4.997,50

	3/12/2012
	3.740,00

	20/12/2012
	3.010,00

	20/12/2012
	2.990,00

	28/12/2012
	2.706,17

	9/1/2012
	13.563,00

	9/1/2012
	7.089,47

	9/1/2012
	5.000,00

	31/1/2012
	8.849,06

	31/1/2012
	6.147,00

	31/1/2012
	7.950,00

	1/2/2012
	6.165,50

	29/2/2012
	7.950,00

	22/3/2012
	11.497,50

	22/3/2012
	6.243,50

	30/3/2012
	7.950,00

	16/4/2012
	17.086,20

	20/4/2012
	12.810,37

	20/4/2012
	12.766,50

	20/4/2012
	4.042,50

	20/4/2012
	12.790,00

	30/4/2012
	7.950,00

	30/5/2012
	7.950,00

	31/5/2012
	4.190,00

	18/6/2012
	20.000,00

	29/6/2012
	7.950,00

	2/7/2012
	10.961,60

	2/7/2012
	7.950,00

	10/7/2012
	2.576,00

	10/7/2012
	6.638,35

	12/7/2012
	34.145,36

	10/8/2012
	7.950,00

	30/8/2012
	7.950,00

	26/9/2012
	4.528,08

	26/9/2012
	2.066,00

	28/9/2012
	7.950,00

	11/10/2012
	13.988,50

	11/10/2012
	13.965,00

	11/10/2012
	12.993,00

	30/10/2012
	7.950,00

	19/11/2012
	12.018,50

	19/11/2012
	7.947,50

	3/12/2012
	6.650,00

	20/12/2012
	7.978,00

	20/12/2012
	7.947,00

	20/12/2012
	5.709,00

	20/12/2012
	1.540,00

	28/12/2012
	3.370,73

	31/1/2012
	4.100,00

	29/2/2012
	5.025,00

	22/3/2012
	1.299,50

	30/3/2012
	10.050,00

	30/4/2012
	5.025,00

	30/5/2012
	5.025,00

	31/5/2012
	10.943,76

	1/6/2012
	4.314,24

	10/8/2012
	5.025,00

	30/8/2012
	5.025,00

	26/9/2012
	1.224,00

	28/9/2012
	5.025,00

	11/10/2012
	17.980,00

	30/10/2012
	2.250,00

	30/10/2012
	5.025,00

	31/10/2012
	2.250,00

	31/10/2012
	5.025,00

	12/11/2012
	7.978,50

	3/12/2012
	2.250,00

	6/12/2012
	3.480,00

	6/12/2012
	1.837,80

	6/12/2012
	2.253,50

	21/12/2012
	1.498,00

	28/12/2012
	1.700,35

Valor atualizado do débito (com juros) em 8/9/2022: R$ 1.306.805,62.
aplicar ao responsável José Francisco Costa de Oliveira (CPF: XXX.982.253-XX) , a multa prevista no art. 57 da Lei 8.443/1992 c/c o art. 267 do Regimento Interno do TCU, fixando-lhe o prazo de quinze dias, a contar da notificação, para que comprove, perante o Tribunal (art. 214, III, alínea "a", do Regimento Interno do TCU) , o recolhimento da dívida aos cofres do Tesouro Nacional, atualizada monetariamente desde a data do acórdão que vier a ser proferido por este Tribunal até a data do efetivo recolhimento, se paga após o vencimento, na forma da legislação em vigor;
	autorizar, desde logo, a cobrança judicial das dívidas, caso não atendida a notificação, na forma do disposto no art. 28, inciso II, da Lei 8.443/1992;
autorizar também, desde logo, se requerido, com fundamento no art. 26, da Lei 8.443, de 1992, c/c o art. 217, §1º do Regimento Interno do TCU, o parcelamento das dívidas em até 36 parcelas, incidindo, sobre cada parcela, corrigida monetariamente, os correspondentes acréscimos legais, fixando-lhe o prazo de quinze dias, a contar do recebimento da notificação, para comprovar, perante o Tribunal, o recolhimento da primeira parcela, e de trinta dias, a contar da parcela anterior, para comprovar os recolhimentos das demais parcelas, devendo incidir, sobre cada valor mensal, atualizado monetariamente, os juros de mora devidos, no caso do débito, na forma prevista na legislação em vigor, alertando o responsável de que a falta de comprovação do recolhimento de qualquer parcela importará o vencimento antecipado do saldo devedor, nos termos do § 2º do art. 217 do Regimento Interno deste Tribunal; 
esclarecer ao responsável José Francisco Costa de Oliveira (CPF: XXX.982.253-XX) que, caso se demonstre, por via recursal, a correta aplicação dos recursos, mas não se justifique a omissão da prestação de contas, o débito poderá ser afastado, mas permanecerá a irregularidade das contas, dando-se ensejo à aplicação da multa prevista no art. 58, inciso I, da Lei 8.443/1992;
enviar cópia do Acórdão a ser prolatado à Procuradoria da República no Estado do Maranhão - MA, nos termos do § 3º do art. 16 da Lei 8.443/1992, c/c o § 7º do art. 209 do Regimento Interno do TCU, para adoção das medidas cabíveis; e
enviar cópia do Acórdão que vier a ser proferido à Secretaria Especial do Desenvolvimento Social e ao responsável, para ciência;
informar à Procuradoria da República no Estado do Maranhão - MA, ao Secretaria Especial do Desenvolvimento Social e ao responsável que a presente deliberação, acompanhada do Relatório e do Voto que a fundamenta, está disponível para a consulta no endereço www.tcu.gov.br/acordaos, além de esclarecer que, caso requerido, o TCU poderá fornecer sem custos as correspondentes cópias, de forma impressa; e
informar à Procuradoria da República no Estado do Maranhão - MA que, nos termos do parágrafo único do art. 62 da Resolução TCU 259/2014, os procuradores e membros do Ministério Público credenciados nesta Corte podem acessar os presentes autos de forma eletrônica e automática, ressalvados apenas os casos de eventuais peças classificadas como sigilosas, as quais requerem solicitação formal".
2.	O Sr. Secretário de Controle Externo da Secex-ES manifestou-se de acordo com as propostas contidas na instrução retro transcrita (peça 73) . 
3.	O Representante do Ministério Público junto a este Tribunal manifestou-se nos seguintes termos (peça 74) : 
	"Caracterizada a revelia do responsável José Francisco Costa de Oliveira, após regular citação pela via postal (peças 64-69) , impõe-se o prosseguimento do processo, para todos os efeitos, conforme prevê o art. 12, § 3º, da Lei 8.443/92.
2.	Desse modo, ante a inexistência de elementos capazes de comprovar a boa e regular aplicação dos recursos, este representante do Ministério Público de Contas manifesta-se de acordo com a proposta formulada pela unidade técnica (peça 71) ".
É o relatório.

não consta.

Subprocurador-Geral Paulo Soares Bugarin.

TOMADA DE CONTAS ESPECIAL. FUNDO NACIONAL DE ASSISTÊNCIA SOCIAL - FNAS. AUSÊNCIA DE COMPROVAÇÃO DA REGULAR APLICAÇÃO DE RECURSOS REPASSADOS À PREFEITURA MUNICIPAL DE MARACAÇUMÉ - MA. CITAÇÃO DO RESPONSÁVEL. REVELIA. PRESCRIÇÃO INTERCORRENTE. ARQUIVAMENTO.

TOMADA DE CONTAS ESPECIAL (TCE)

Tratam os autos de tomada de contas especial instaurada pelo (a) Secretaria Especial do Desenvolvimento Social, em desfavor de José Francisco Costa de Oliveira (CPF: 412.982.253-53) , em razão da omissão no dever de prestar contas e da não comprovação da boa e regular aplicação dos recursos repassados pelo Fundo Nacional de Assistência Social, no exercício de 2012, no valor original de R$ 708.967,34, ao município de Maracaçumé -MA, para a execução dos serviços socioassistenciais de Proteção Social Básica - PSB e Proteção Social Especial - PSE.
2. Conforme descrito pela unidade técnica, o responsável, arrolado na fase interna da TCE, foi devidamente notificado, mas não apresentou quaisquer justificativas (§ 3º e 4º da instrução) . O Relatório do Tomador de Contas imputou responsabilidade no montante original retro referido, no que foi acompanhado pelo Relatório de Auditoria e pelo Certificado de Auditoria, conclusões essas que foram submetidas ao Ministro de Estado supervisor (§§ 5º a 7º da instrução) .
3. Já neste Tribunal, o responsável foi regularmente citado e ouvido em audiência, pela ausência de comprovação da aplicação dos recursos e pela indisponibilização de condições materiais mínimas para que o sucessor prestasse contas, respectivamente (§§ 8º a 12 da instrução) , mas permaneceu silente (§ 13 da instrução) .
4. A unidade técnica, com fundamento da jurisprudência então vigente nesta Casa (Acórdão 1441/2016-TCU-Plenário) , salientou que não ocorreu prescrição da pretensão punitiva, uma vez que a irregularidade sob apreciação ocorreu em 01/09/2013 e a ordenação da citação ocorreu em 29/06/2022 (§ 30 da instrução) . 
5. Ante a ausência de apresentação de prestação de contas e de quaisquer documentos e informações, que poderiam ter sido apresentados posteriormente, e considerando inexistir nos autos elementos que permitam reconhecer a boa-fé do responsável, caberia, no mérito, acompanhar as propostas uniformemente apresentadas pela unidade técnica, com as quais concordou o MP/TCU, no sentido do imediato julgamento das presentes contas pela irregularidade, com imputação de débito, equivalente ao montante originalmente repassado, ao responsável, com aplicação da multa prevista no art. 57 da Lei nº 8.443/92.
6. Ocorre que, estando o processo em meu Gabinete, sobreveio a Resolução TCU 344/2022, regulamentando no âmbito deste Tribunal o instituto da prescrição das pretensões punitiva e de ressarcimento. Aquela norma estipulou, no que importa a estes autos, que: a) o marco inicial da prescrição seria a data em que as contas deveriam ter sido prestadas (art. 4º, inciso I) ; b) prescrevem em 5 anos as pretensões punitiva e de ressarcimento (art. 2º) ; c) a prescrição é interrompida pela notificação do responsável, bem como por qualquer ato inequívoco de apuração do fato (art. 5º, incisos I e II) ; e d) incide a prescrição intercorrente se o processo ficar paralisado por mais de 3 anos, pendente de julgamento ou despacho (art. 8º) .
7. O prazo para prestação de contas dos recursos em análise findou em 31/5/2013 (marco inicial da prescrição) e houve a emissão das  Nota Técnica 3398/2014 - CPCRFF/CGPC/DEFNAS (peça 11) e Nota Técnica 1789/2016 - CPCRFF/CGPC/DEFNAS (peça 16) respectivamente em 01/08/2014 e 22/09/2016 (marcos interruptivos) , sendo então o gestor notificado em 5/10/2016 (novo marco interruptivo) , conforme peças 19/20.
8. Ocorre que o próximo andamento no processo deu-se tão-somente com emissão da Nota Técnica 990/2021 (peça 26) , datada de 12/05/2021, verificando-se, assim, um transcurso de mais de 3 anos com o processo paralisado, o que configura, conforme o art. 8º da Resolução TCU 344/2022, a prescrição intercorrente da pretensão punitiva e de ressarcimento, devendo o processo ser arquivado, nos termos do art. 11 da referida norma. 
9. Feitas essas considerações, manifesto-me por que o Tribunal aprove o acórdão que ora submeto à deliberação deste Colegiado. 
TCU, Sala das Sessões, em 25 de abril de 2023.

AUGUSTO SHERMAN CAVALCANTI
Relator